臺灣高等法院臺中分院民事判決
                                    110年度重上字第210號
上  訴  人  出磺坑桃花源股份有限公司

法定代理人  陳勝福    




訴訟代理人  孫丁君律師
            陳展穎律師
            李平勳律師
被 上訴 人  苗栗縣政府
法定代理人  徐耀昌    
訴訟代理人  饒斯棋律師
上列當事人間請求撤銷仲裁判斷事件，上訴人對於中華民國110
年9月14日臺灣苗栗地方法院109年度仲訴字第1號第一審判決提
起上訴，本院於111年4月27日言詞辯論終結，判決如下：
    主  文
原判決廢棄。
被上訴人在第一審之訴駁回。
第一、二審訴訟費用由被上訴人負擔。
    事實及理由
一、被上訴人主張：
㈠、兩造於民國102年12月30日簽訂「苗栗出磺坑地區客家桃花源
    興建營運移轉案投資契約」（下稱系爭契約），約定上訴人
    於一定期間內興建園區內之舞台基礎設施暨週邊配合工程暨
    營運，期限屆滿後將營運資產移轉予被上訴人或被上訴人指
    定之第三人。嗣被上訴人因用地取得與地上物處理問題，致
    無法申請交通部觀光局之補助，復因財政困窘，無法自行籌
    措及負擔新臺幣（下同）1.5億元經費，而於105年4月1日依
    系爭契約第17章「契約終止」17.1.3規定，以政策變更情事
    為由，通知上訴人終止系爭契約。詎上訴人逕向臺灣仲裁協
    會聲請仲裁（下稱系爭仲裁程序），臺灣仲裁協會不察於10
    9年7月13日作成106年度○○○字第0號仲裁判斷書（下稱系爭
    仲裁判斷）。惟系爭仲裁判斷具有下列各項撤銷事由：
⑴、系爭契約約定於仲裁前應先進行協商程序，如無法協商解決
    ，應提送協調委員會決議，經協調委員會亦無法解決時，雙
    方始同意以仲裁方式解決。上訴人未踐行仲裁前置之程序即
    逕行聲請本案仲裁，系爭仲裁判斷有仲裁法第40條第1項第2
    款「仲裁協議不成立」之事由而得撤銷。且系爭契約之爭議
    ，於仲裁前既未經協商，該爭議即非屬仲裁契約標的之範圍
    ，系爭仲裁判斷就該爭議逕為實體判斷，違反仲裁法第38條
    第1款前段、第40條第1項第1款、第4款之規定，而得撤銷。
⑵、被上訴人於105年4月1日向上訴人終止系爭契約，民法第514
    條損害賠償請求權之1年時效自該時起算，上訴人雖於105年
    5月24日發函被上訴人，惟僅請求返還履約保證金，並未請
    求損害賠償，遲至107年6月7日上訴人始提出因契約終止而
    受損害之單據，上訴人之請求權已罹於時效，被上訴人並於
    仲裁時為拒絕給付之時效抗辯，惟系爭仲裁判斷對此未為判
    斷，亦未附理由，違反仲裁法第38條第2款「仲裁判斷應附
    理由而未附理由」之規定。又系爭仲裁判斷就被上訴人終止
    系爭契約，是否符合系爭契約之要件及上訴人因系爭契約終
    止所請求之「規劃服務費、履約期間委託記帳、報稅之帳務
    費及法律服務費用、委託第三人人力支出費用及第三人代墊
    之費用等損害及所受預期利益損害」等項目之判斷，均未附
    理由，違反仲裁法第38條第2款所稱「仲裁判斷應附理由而
    未附理由」規定，而均得依同法第40條第1項第1款撤銷。
⑶、兩造未合意適用衡平仲裁，惟系爭仲裁判斷就上訴人未主張
    之請求權（見系爭仲裁判斷書第233頁、第234頁、第235頁
    、第236頁、第237頁、第245頁），均以「符合誠信而顯允
    當」之名為衡平判斷，違反仲裁法第31條、第38條第1款規
    定，而得依同法第40條第1項第4款仲裁程序違反仲裁協議或
    法律規定、笫40條第1項第1款「仲裁判斷逾越仲裁協議範圍
    」撤銷。
⑷、系爭仲裁判斷命被上訴人應賠償上訴人消極損害3,873萬5,30
    6元，就所持理由及依據之事實，未予被上訴人充分陳述，
    復未扣除上訴人節省之費用及可取得之利益，且係屬命當事
    人為法律上所不許之行為，違反仲裁法第23條第1項、第38
    條第2款、第3款之規定。另系爭仲裁判斷命被上訴人依民法
    第511條、第216條規定給付，惟上訴人之請求權已罹於時效
    ，被上訴人已為時效抗辯並拒絕給付，系爭仲裁判斷所命給
    付違反仲裁法第38條第3款「命當事人為法律上所不許之行
    為」，而均得依同法第40條第1項第1、3款規定撤銷。
⑸、系爭仲裁判斷之仲裁人甲○○未告知有應迴避事由，且偏頗上
    訴人，拒絕調查被上訴人請求調查之證據，足以改變仲裁判
    斷結果，違反仲裁法第15條規定，而得依同法第40條第1項
    第5款規定撤銷。又甲○○既應迴避而未迴避，且仲裁人丙○○
    不同意仲裁判斷主文及理由，並拒絕簽名，系爭仲裁判斷僅
    由仲裁人乙○○所為判斷，其評議自屬違法，而得依同法第40
    條第1項第4款規定撤銷。
⑹、系爭仲裁判斷未於詢問終結後10日內做成仲裁判斷，違反仲
    裁法第21條第1項、第33條第1項規定，得依同法第40條第1
    項第4款規定撤銷。
㈡、爰依上開規定，求為撤銷系爭仲裁判斷之判決。　
二、上訴人則以：
㈠、被上訴人係以「出璜坑桃花源股份有限公司」為對象提起本
    件訴訟，嗣於109年10月6日始當庭變更為上訴人，兩者為不
    同之法人，被上訴人將起訴對象變更為上訴人時，已逾仲裁
    法第41條第2項前段規定之30日不變期間，應由程序上予以
    駁回。又被上訴人起訴時以系爭仲裁判斷未就時效抗辯附具
    理由，及甲○○違反仲裁法第15條第2項之告知義務而有偏頗
    ，訴請撤銷系爭仲裁判斷，嗣於109年12月8日爭點整理狀及
    續狀中，以甲○○、乙○○對時效抗辯未為判斷，且乙○○亦違反
    仲裁法第15條第2項之告知義務而有偏頗，主張有不能獨立
    、公正執行職務之撤銷事由，惟後者為不同之撤銷訴權，被
    上訴人已遲誤仲裁法第41條第2項之30日不變期間，且上訴
    人已表明不同意追加，被上訴人此部分主張自屬不合法。
㈡、依系爭契約第18.2條、第18.3.1條約定，兩造就系爭契約所
    生爭議均有交付仲裁之合意，此為兩造所不爭執，至仲裁前
    之前置程序是否踐行，並不致發生仲裁判斷逾越仲裁協議範
    圍或仲裁程序違反仲裁協議情形。又上訴人於交付仲裁前，
    即已發函向被上訴人求償，並請求協商、協調遭拒，被上訴
    人亦認不需協商，上訴人逕聲請仲裁，自不得指為違反仲裁
    法，被上訴人訴請撤銷系爭仲裁判斷為無理由。
㈢、另時效抗辯屬實體爭議，被上訴人不得於本件撤銷仲裁判斷
    中再為爭執，而上訴人分別於105年4月11日、106年3月21日
    及同年4月26日、同年5月11日、同年7月5日請求被上訴人就
    上訴人因終止系爭契約所受損害為協商，其消滅時效至少於
    106年3月21日已中斷而應重新起算，上訴人於106年9月20日
    交付仲裁時，尚未逾6個月，請求權尚未罹於時效。又系爭
    仲裁程序歷經7次仲裁詢問會之審理，並詢問2名鑑定人，堪
    認已給予兩造充分陳述。而系爭仲裁判斷，已就損害賠償請
    求項目及依據詳附理由說明，時效消滅部分亦詳載於仲裁判
    斷書第225至227頁，並於第246頁敘明「兩造其餘之主張陳
    述，均於本件仲裁判斷結果，不生影響，爰不逐一論述」，
    系爭仲裁判斷自非未附理由。縱認理由不妥當或不完備，亦
    不能據以提起撤銷仲裁判斷之訴。
㈣、現行已將「抽象衡平」具體化為法律之一部份，形成法律之
    基本原則，而不再屬於衡平法則所謂「具體衡平」之範疇，
    自不以經當事人明示合意為必要，況系爭仲裁判斷並未摒除
    法律嚴格規定，而係依誠實信用原則及依促進民間參與公共
    建設法第12條、民法相關規定，審酌兩造提出之卷證資料及
    一切狀況後所為認定，並無適用衡平仲裁之處，亦無逾仲裁
    協議範圍，自不得作為撤銷仲裁之理由。
㈤、又甲○○縱與兩造有應自行迴避或一定身分關係之事由而未告
    知，惟被上訴人並未舉證證明甲○○因上開事由，而於執行本
    案仲裁人職務時有不獨立及不公正行使職務，致顯有偏頗。
    況被上訴人之訴訟代理人早已知悉上情，卻未依仲裁法第17
    條第1項規定於知悉此等事實後14日內以書面向仲裁庭提出
    迴避申請，顯見並無迴避之需求，且因已逾14日之不變期間
    而視為失權，自無撤銷仲裁判斷之事由。又既不得以甲○○違
    反仲裁法第15條告知義務，而撤銷系爭仲裁判斷，則仲裁庭
    之組成或系爭仲裁程序亦無違反仲裁協議或法律規定，被上
    訴人主張依仲裁法第40條第1項第4款撤銷系爭仲裁，自屬無
    據。
㈥、另系爭仲裁判斷係命被上訴人為一定金錢之給付，係法律所
    准許之行為，不論仲裁判斷理由為何，並非法律所禁止，或
    有悖於善良風俗之行為。至於被上訴人主張系爭仲裁判斷未
    扣除上訴人節省之費用即可取得之利益、上訴人請求權業已
    罹於時效而歸於消滅，被上訴人無給付義務，僅係被上訴人
    實體上請求有無理由，或仲裁判斷所命給付是否有誤，與仲
    裁法第38條第3款規定有別，被上訴人請求撤銷系爭仲裁判
    斷，自屬無理由。
㈦、系爭仲裁判斷固未於宣告詢問終結後10日內作成判斷書，惟
    系爭仲裁程序期間，兩造均同意仲裁案展延至仲裁判斷完成
    為止，並記載於第2次仲裁詢問筆錄，系爭仲裁程序並無逾
    越法定期限之問題。況該10日規定係屬訓示規定，自不得以
    此作為撤銷仲裁判斷之事由等語，資為抗辯。
三、原審為上訴人敗訴之判決，判決撤銷系爭仲裁判斷，上訴人
    不服，提起上訴，上訴聲明為：㈠原判決廢棄。㈡被上訴人在
    第一審之訴駁回。被上訴人則答辯聲明：上訴駁回。
四、不爭執事項及本件爭點（見本院卷第352-354頁）
㈠、兩造不爭執事項：
⑴、兩造於102年12月30日簽訂系爭契約。
⑵、被上訴人於105年4月1日向上訴人為終止系爭契約之意思表示
    。
⑶、被上訴人於105年5月19日發函予上訴人表示，若上訴人有所
    損害應提供相關文件辦理。
⑷、上訴人於106年3月21日、4月26日、5月11日、7月5日請求被
    上訴人就上訴人本案因終止契約所受之損害進行協商。
⑸、被上訴人於106年5月11日、8月10日向上訴人表示無另行召開
    協商、協調之必要。
⑹、系爭仲裁程序於107年12月18日函請雙方試行和解，上訴人於
    同年月20日函請被上訴人盡速召開協商會議，被上訴人於10
    8年1月3日函覆上訴人，表示仲裁程序進行中，未便協商。
⑺、被上訴人於仲裁程序時曾提出時效抗辯。
⑻、兩造未合意適用衡平仲裁。
⑼、丙○○不同意仲裁判斷主文及理由，拒絕於系爭仲裁判斷書上
    簽名。
⑽、仲裁庭未於詢問終結後10日內作成系爭仲裁判斷。
⑾、系爭仲裁判斷書於109年7月13日作成，於翌(14)日送達被上
    訴人。
㈡、爭執事項：
⑴、系爭仲裁判斷未經協商前置程序，是否有仲裁法第40條第1項
    第1款之「仲裁判斷與仲裁協議標的之爭議無關」、「仲裁
    判斷逾越仲裁協議之範圍」、第2款「仲裁協議不成立」、
    第4款「仲裁程序違反仲裁協議」規定之撤銷事由？
⑵、被上訴人於仲裁時曾提出時效抗辯，系爭仲裁判斷是否有仲
    裁法第40條第1項第1款及第38條第2款「仲裁判斷書應附理
    由而未附」規定之撤銷事由？又系爭仲裁判斷就上訴人因系
    爭契約終止所請求之「規劃服務費、履約期間委託記帳、報
    稅之帳務費及法律服務費用、委託第三人人力支出費用及第
    三人代墊之費用等損害及所受預期利益損害」等項目之判斷
    ，是否違反仲裁法第31條「仲裁程序違反仲裁協議或法律規
    定」、第38條第2款所稱「仲裁判斷應附理由而未附理由」
    之規定，而得依同法第40條第1項第1款撤銷。
⑶、系爭仲裁判斷之理由（第224頁、第225頁、第232頁、第234
    頁、第235頁、第236頁、第237頁、第245頁），是否適用兩
    造未合意之衡平仲裁，違反仲裁法第31條、第38條第1款規
    定，而有同法第40條第1項第1、4款之撤銷事由？
⑷、系爭仲裁判斷是否未與當事人陳述，且未扣除上訴人節省之
    費用及可取得之利益（第245頁第13點、第245頁第13-14行
    ）及未判斷已罹於時效，而命被上訴人給付仲裁判斷所示金
    額，是否違反仲裁法第23條第1項、第38條第2、3款規定，
    而有同法第40條第1項第1、3款規定之撤銷事由？
⑸、甲○○、乙○○是否有仲裁法第15條第2項第4款「有其他情形足
    使當事人認其有不能獨立、公正執行職務之虞者」之情形？
    仲裁人甲○○是否未告知其有仲裁法第15條第2項第4款之情事
    ？仲裁人丙○○不同意仲裁之主文、理由，拒絕於仲裁判斷書
    簽名，系爭仲裁判斷是否構成同法第40條第1項第4款「仲裁
    庭之組成或仲裁程序，違反仲裁協議或法律規定」之撤銷事
    由？
⑹、系爭仲裁判斷未於詢問終結10日內作成仲裁判斷，是否違反
    仲裁法第21條第1項、第33條第1項規定？而得依同法第40條
    第1項第4款「仲裁程序違反法律規定」撤銷？
五、本院之判斷：
㈠、按撤銷仲裁判斷之訴，本質上並非原仲裁程序之上級審或再
    審，法院應僅就仲裁判斷是否有仲裁法第40條第1項所列各
    款事由加以審查。至於仲裁判斷所持之法律見解是否妥適，
    仲裁判斷之實體內容是否合法、妥適，係仲裁人之仲裁權限
    ，法院自應予以尊重，毋庸再為審查（最高法院109年度台
    上字第98號判決意旨參照）。又按仲裁人之仲裁判斷，於當
    事人間與法院之確定判決有同一效力，當事人應受其拘束，
    而撤銷仲裁判斷之訴，並非原仲裁程序之上級審或再審，法
    院僅得就原仲裁判斷是否具有仲裁法第40條第1項所列事由
    之重大瑕疵，予以形式審查，至原仲裁判斷所持法律見解是
    否妥適，其實體內容是否合法、妥適，乃仲裁人之仲裁權限
    ，非法院所得予以審查（最高法院106年度台上字第836號判
    決意旨參照）。本件被上訴人提起撤銷系爭仲裁判斷，自應
    依循上開最高法院判決意旨所示範圍加以判斷。
㈡、上訴人於原審抗辯被上訴人先以「出『璜』坑桃花源股份有限
    公司」為對象提起本件撤銷訴訟，嗣後變更以「出磺坑桃花
    源股份有限公司」為起訴對象，已逾仲裁法第41條第2項30
    日之不變期間云云。惟依被上訴人起訴狀之記載（見原審卷
    ㈠2第11頁），係請求撤銷「臺灣仲裁協會106年度○○○字第0
    號仲裁判斷書中主文…」，而系爭仲裁判斷之當事人即為兩
    造，因此，當事人之同一性應屬相同，並未變更或追加，僅
    係因名稱記載錯誤而予以更正，而被上訴人提起本件撤銷訴
    訟時，並未逾30日不變期間，嗣後僅為名稱之更正，自應溯
    及起訴時，上訴人此部分抗辯，自屬無據。又被上訴人於原
    審起訴時僅就甲○○有無違反仲裁法第15條第2項告知義務而
    有撤銷系爭仲裁判斷之事由，嗣於109年12月8日提出爭點整
    理狀於原審時，增加「乙○○」同有違反第15條第2項第4款之
    事由，而得撤銷系爭仲裁判斷，並於原審列為兩造爭執事項
    （見原審卷㈡第397頁、卷㈢第133-134頁），惟此部分係不變
    更訴訟標的，而補充或更正法律上之陳述，且兩造於原審對
    此亦表示無意見（見原審卷㈢第134頁），上訴人此部分抗辯
    ，難認有據。
㈢、兩造已成立仲裁協議，未經仲裁前置之協商程序所為仲裁，
    與撤銷仲裁要件不符：
⑴、按仲裁制度乃當事人基於私權自治及處分自由之原則，本於
    程序選擇權以解決私權紛爭之重要機制。是當事人既得協議
    以仲裁解決爭議，為賦予他方充分考量之機會，以權衡「接
    受求償」與「提付仲裁」間之利弊，自亦得約定於提付仲裁
    前先踐行特定之前置程序，該本於雙方合意之前置程序，固
    屬有效之仲裁約款，並有確定當事人間具體爭議，進而過濾
    如透過訴訟外和解或第三人調解等簡便程序為磋商、斡旋，
    以避免進入仲裁程序，減省勞費支出之功能。惟當事人之一
    方若認已無和解或調解可能，無從以簡便程序解決爭議，或
    當事人約定最終僅得以仲裁解決爭議者，為避免因進入前置
    程序之拖延浪費，逕行提付仲裁，自未違反當初協議以仲裁
    解決爭議之初衷，自與仲裁前置程序之本質無悖（最高法院
    93年度台上字第992號判決意旨參照）。
⑵、經查，系爭契約第18.3.1條約定：「本契約所生爭議，如無
    法透過本契約第18.2條協商方式解決時，甲乙雙方同意以仲
    裁方式解決」（見原審卷㈠第123頁）。顯見兩造對於契約所
    生爭議已有仲裁之合意，被上訴人主張兩造並無仲裁協議之
    合意云云，與事實不符，自難採信。次查，系爭契約第18.2
    條約定：「甲乙雙方就本契約有關之事項發生爭議時，應本
    於誠信原則，先以協商方式解決之。如無法以協商方式解決
    ，得提送協調委員會決議之」（見原審卷㈠第121頁）。本件
    上訴人曾於仲裁前之105年4月11日、106年3月21日、106年4
    月26日發函向被上訴人，請求就因終止系爭契約所生損害進
    行協商及依系爭契約第18.2條約定成立協調委員會（見原審
    卷㈡第465-469頁），惟被上訴人於106年5月11日以府文發字
    第0000000000號函覆：「五、…本府並已退還履約保證金，
    是本案即已終了，其依系爭契約所得行使之權利應歸於消滅
    ，...所請已無實益，無另行召開協商、協調之必要」（見
    原審卷㈡第471-472頁）。嗣上訴人於106年7月5日再次函請
    被上訴人協商、協調，被上訴人仍於106年8月10日以府文發
    字第0000000000號函覆上訴人無協商、協調必要（見原審卷
    ㈡第475-476頁）。顯見上訴人在交付仲裁前，已依系爭契約
    請求被上訴人進行協商、協調，惟遭被上訴人拒絕，縱認系
    爭契約第18.2條之約定係協商前置之約定，且為交付仲裁前
    必行之程序，亦因被上訴人拒絕而無法進行，上訴人進而交
    付仲裁，亦無違上開約定甚明。
⑶、況依上開約定觀之，雖有先以協商方式解決，如協商不成再
    由協調委員會決議之約定，然並無非經協商、協調委員會前
    不得交付仲裁之約定，且最高法院上開判決意旨亦認如已無
    協商可能時，可逕付仲裁而避免程序延宕，與仲裁前置程序
    之本質無悖，益證協商、協調僅係當事人解決爭議方式之選
    擇，如逕行交付仲裁，亦與兩造之約定無違，被上訴人主張
    系爭仲裁判斷作成前未進行協商，有得撤銷之事由，自難採
    信。
㈣、系爭仲裁判斷就上訴人請求各項損害賠償項目及依據已說明
    理由，並非未附理由：
⑴、按仲裁法第38條第2款所謂仲裁判斷書應附理由而未附者，係
    指未經當事人約定無庸記載理由之判斷書完全不附理由者而
    言，倘已附理由，縱其理由不完備，亦不得謂其未附理由，
    據以請求撤銷仲裁判斷（最高法院109年度台上字第1829號
    判決意旨參照）。又按仲裁法第38條第2款所稱之仲裁判斷
    應附理由而未附理由者，係指仲裁判斷書於當事人未依同法
    第33條第2項第5款但書約定無庸記載其理由時，就聲請仲裁
    標的之判斷應附理由而未附理由之情形而言，此與民事訴訟
    法第469條第6款所定判決不備理由或理由矛盾者為當然違背
    法令者，未盡相同。倘仲裁判斷已附具理由，縱其理由不完
    備，亦僅屬其判斷之理由未盡，尚與該條款所謂仲裁判斷應
    附理由而未附理由者有間，自不得據以提起撤銷仲裁判斷之
    訴。縱然系爭仲裁判斷未採認上訴人之抗辯，且未逐一說明
    其不予採信之理由，亦僅屬系爭仲裁判斷已附具理由而理由
    未盡，與仲裁法第38條第2款所稱應附理由而未附理由之情
    形，尚屬有間（最高法院95年度台上字第1078號判決意旨參
    照）。
⑵、經查，系爭仲裁判斷已就上訴人各項請求及依據有無理由，
    分項予以說明（見原審卷㈠第487-513頁），被上訴人所指時
    效抗辯自屬上訴人請求有無理由時需判斷之項目之一，此由
    仲裁判斷理由記載「…相對人以聲請人聲請發還履約保證金
    為由謂聲請人依系爭契約所得行使之權利已歸於消滅云云，
    實無理由」、「…縱使發還履約保證金，契約所得行使之權
    利仍未消滅，契約之兩造仍可依約據以提出履約爭議以維護
    權益，…」（見原審卷㈠第493頁仲裁判斷理由3、4之記載）
    自明。雖系爭仲裁判斷中未特別記載「就時效消滅」之判斷
    意見，惟既已就其他事項為理由之明，縱未特別就「時效消
    滅」之爭執為解釋，依上開最高法院判決意旨所示，亦僅屬
    理由不備，而非未附理由，自不得為撤銷系爭仲裁判斷之事
    由，被上訴人之主張顯屬無據，尚難採認。
㈤、系爭仲裁判斷並未適用衡平仲裁：
⑴、按仲裁法第31條規定之衡平仲裁，乃指仲裁判斷如嚴格適用
    法律之規定，於當事人間將產生不公平之結果時，當事人得
    明示授權仲裁庭故意不適用法律之嚴格規定而為判斷者而言
    。與所謂衡平判決係法院於法律無明文規定之情形下，探求
    立法之真意，本於一般原則，類推適用相關法律規定而作成
    之判決者，二者並不相同。概現行法律因衡平理念已融入法
    律，經由「抽象衡平」具體化為法律之一部分，形成法律之
    基本原則。如誠實信用原則、情事變更原則、公益違反禁止
    原則、權利濫用禁止原則等法律明文化之基本原則規定時，
    自不以經當事人明示合意為必要。是若仲裁庭僅依民法第1
    條、第148條及第227條之2規定之法理、誠實信用原則或情
    事變更原則等進一步探究、解釋而為判斷，並未將法律之嚴
    格規定加以摒棄，自仍屬法律仲裁判斷之範疇，不生須經當
    事人明示合意始得為衡平仲裁之問題（最高法院106年度台
    上字第104號判決意旨參照）。
⑵、經查，本件兩造並未約定適用衡平仲裁，此為兩造所不爭執
    （見不爭執事項⑻），惟系爭仲裁判斷就上訴人各項請求及
    依據有無理由時（見原審卷㈠第487-513頁），均係依系爭契
    約約定條文及民法承攬、債務不履行損害賠償等相關規定予
    以判斷，並說明准許及否准之理由，其間並無「如嚴格適用
    法律之規定，於當事人間將產生不公平之結果」，而「摒棄
    法律之嚴格規定而為判斷」之記載，依上開最高法院判決意
    旨所示，系爭仲裁判斷並無適用衡平仲裁情事，被訴人主張
    系爭仲裁判斷未經兩造合意適用衡平仲裁，有得撤銷之事由
    ，與事實不符，尚難採信。
㈥、系爭仲裁判斷命被上訴人賠償3,873萬5,306元，已給予當事
    人陳述，且非命當事人為法律上所不許之行為，
⑴、按仲裁法第40條第1項第3款前段規定，仲裁庭於詢問終結前
    未使當事人陳述，係指仲裁庭就其形成判斷之事實及證據未
    使當事人陳述而言。如當事人已接受仲裁庭合法通知，且於
    仲裁程序中「有陳述之機會」，而仲裁庭認其陳述內容已達
    於可為判斷之程度而作成仲裁判斷者，難謂「仲裁庭於詢問
    終結前未使當事人陳述」（最高法院103年度台上字第759號
    判決意旨參照）。又按仲裁法第38條第3款「仲裁判斷，係
    命當事人為法律上所不許之行為」，係指仲裁判斷主文所命
    之給付行為或其他行為，有違法律強制或禁止之規定，或有
    背於公共秩序或善良風俗者而言；至於當事人於實體法上有
    無請求權，仲裁人所命給付是否有誤，並非所問。仲裁人縱
    因認定事實或適用法規有誤，而命無給付義務之一方為給付
    ，亦非該款所稱之命當事人為法律上所不許之行為，亦不得
    依仲裁法第40條第1項第1款提起撤銷仲裁判斷之訴（最高法
    院106年度台上字第2640號判決意旨參照）。
⑵、經查，系爭仲裁判斷作成前，仲裁庭經過兩造7次詢問會之言
    詞與書面陳述意見（見原審卷㈠第515-635頁），於第7次詢
    問會時，主任仲裁人乙○○詢問「這剛剛講很多了。那大家都
    沒有意見仲裁庭就開到這裡，本仲裁判斷主文跟判斷書一起
    完成後提送，沒意見啦?」，被上訴人代理人答稱「沒意見
    」（見原審卷㈠第635頁）。顯見兩造在7次詢問會均已充分
    陳述，仲裁庭已給兩造當事人充分陳述意見之機會，並無未
    使當事人陳述之情形，自無違反仲裁法第23條第1項前段「
    仲裁庭應予當事人充分陳述機會」之規定，被上訴人執此為
    撤銷系爭仲裁判斷之理由，難認有據，不足採信。
⑶、次查，系爭仲裁判斷命被上訴人給付金錢之行為，並無違法
    律強制或禁止規定，或有背於善良風俗情形，自無被上訴人
    主張之撤銷事由甚明。又關於時效消滅制度，罹於時效之債
    權本身並非消滅，而係債務人得為拒絕給付之抗辯（民法第
    144條第1項），請求權已經時效消滅，債務人仍為履行之給
    付時，債務人不得以不知時效為理由請求返還，民法第144
    條第2項亦定有明文。足見債務人明知債權已罹於時效，仍
    為給付，為當事人之自由意志所為，應屬有效，自非違反法
    律強制或禁止規定，或有背於善良風俗情形，被上訴人之抗
    辯，自屬無據，不足採信。
㈦、被上訴人未舉證甲○○、乙○○執行職務有偏頗情事，及仲裁庭
    之組成違反法令：
⑴、按依仲裁法第15條第2項第2款、第40條第1項第5款、第3項規
    定，仲裁人如有仲裁法第15條第2項所定之情形，足使當事
    人認其有不能獨立、公正執行職務之虞時，固負有主動告知
    當事人之義務，惟以仲裁人違反告知義務為由，請求撤銷仲
    裁判斷者，尚須該仲裁人執行職務顯有偏頗且因而影響仲裁
    結果為要件。又仲裁法第40條第1項第5款已就仲裁人違反同
    法第15條第2項所定告知義務而顯有偏頗之情形為特別之規
    定，並於同條第3項明定以違反同法第15條第2項所定告知義
    務而顯有偏頗為由提起撤銷仲裁判斷之訴，以足以影響判斷
    之結果為限，而仲裁法第40條第3項就同條第1項第4款規定
    ，則僅就「違反仲裁協議」有足以影響判斷之結果始得提起
    撤銷仲裁判斷之訴之限制，就「仲裁庭之組成違反法律規定
    」則無需「足以影響判斷之結果」之限制，顯有意排除仲裁
    人違反同法第15條第2項所定告知義務之情形（最高法院106
    年度台上字第2160號判決意旨參照）。
⑵、經查，甲○○固曾於臺中高等行政法院103年訴字第348號被上
    訴人所屬稅務局與訴外人丁○○間關於土地增值稅事件中，擔
    任己○○之訴訟代理人，及於臺灣苗栗地方法院104年度建字
    第8號，訴外人戊○機電工程有限公司（下稱戊○公司）請求
    被上訴人給付工程款事件，擔任戊○公司之訴訟代理人（見
    原審卷㈠第755-797頁），且於系爭仲裁程序前並未依仲裁法
    第15條第2項規定告知兩造，惟甲○○於上開事件中所代理之
    當事人，並非系爭仲裁判斷之兩造當事人，核與仲裁法第15
    條第2項第1-3款規定不符，甲○○自無告知之義務，被上訴人
    據以主張有仲裁法第40條第1項第5款之撤銷事由，自屬無據
    。況縱甲○○有仲裁法第15條第2項應告知之事由，被上訴人
    亦未證明甲○○執行職務有偏頗，且足以影響仲裁判斷之結果
    ，依上開最高法院判決意旨所示，被上訴人主張系爭仲裁判
    斷有仲裁法第40條第1項第5款規定之撤銷仲裁判斷之事由，
    即不足採。
⑶、甲○○既無依仲裁法第15條第2項應告知之事項而未告知，且不
    構成得撤銷仲裁判斷之事由，已如前述。則仲裁庭之組成並
    無違反仲裁協議或法律規定，雖丙○○不同意系爭仲裁判斷主
    文及理由，亦拒絕在系爭仲裁判斷上簽名，惟仲裁庭甲○○、
    乙○○所為仲裁判斷，符合仲裁法第32條第2項過半數之意見
    ，亦無構成撤銷仲裁判斷之事由。至被上訴人以乙○○對被上
    訴人所提之各項抗辯未說明不採之理由，認乙○○執行職務有
    偏頗之虞而違反獨立、公正處理之原則，而有同法第40條第
    1項第5款之撤銷事由云云，並未舉證以實其說，難認有據，
    亦不足採信。
㈧、系爭仲裁判斷未於詢問終結後10日內做成仲裁判斷，不構成
    撤銷事由：經查，仲裁法第33條第1項所規定之10日期限，
    僅屬訓示規定，系爭仲裁判斷縱未能依該期限同時作成並提
    出判斷主文與理由，於仲裁判斷之效力並不生影響，不得據
    以提起撤銷仲裁判斷之訴。
六、綜上所述，被上訴人依仲裁法第40條第1項第1、2、3、4款
    之規定，請求撤銷系爭仲裁判斷，為無理由，不應准許。原
    審判命撤銷系爭仲裁判斷，自有未洽。上訴意旨指摘原判決
    不當，求予廢棄改判，為有理由。自應由本院廢棄改判如主
    文第二項所示。
七、本件事證已臻明確，兩造其餘之攻擊或防禦方法及所用之證
    據，經本院斟酌後，認為均不足以影響本判決之結果，爰不
    逐一論列，併此敘明。
八、據上論結，本件上訴為有理由，判決如主文。
中　　華　　民　　國　　111 　年　　5 　　月　　18　　日
                  民事第二庭    審判長法　官  楊國精
　　　　　　　　　　　      　　　　　法　官  陳正禧
　　　　　　　　　　　      　　　　　法　官  李立傑
正本係照原本作成。
如不服本判決，應於收受送達後二十日內向本院提出上訴書狀，
其未表明上訴理由者，應於提出上訴後二十日內向本院補提理由
書狀（均須按他造當事人之人數附繕本）。因疫情而遲誤不變期
間，得向法院聲請回復原狀。
上訴時應提出委任律師或具有律師資格之人之委任狀。委任有律
師資格者，另應附具律師資格證書及釋明委任人與受任人有民事
訴訟法第四百六十六條之一第一項但書或第二項所定關係之釋明
文書影本。如委任律師提起上訴者，應一併繳納上訴裁判費。

                                      書記官  呂安茹
　　　　　　　　　　　　　　　　　　　
中　　華　　民　　國　　111 　年　　5 　　月　　18　　日